【裁判字號】    90,上易,489
【裁判日期】    900110
【裁判案由】    違反電子遊戲場業管理條例
【裁判全文】
臺灣高等法院臺中分院刑事判決                      九十年度上易字第四八九號
    上  訴  人  臺灣臺中地方法院檢察署檢察官
    被      告  甲○○
右上訴人因被告違反勞動基準法案件，不服臺灣臺中地方法院八十九年度易字第四三
四七號中華民國九十年一月十日第一審判決（起訴案號：臺灣臺中地方法院檢察署八
十九年度偵字第一七八四六號），提起上訴，本院判決如左：
      主  文
上訴駁回。
    理  由
一、本件公訴意旨略以：被告甲○○為經營電子遊戲場業，乃於民國八十八年十月一
    日向案外人黃翔瑋頂讓「統元遊藝場」（設臺中市○區○○路二七之六號一樓）
    ，承受該店內設備及電子遊戲機而經營電子遊戲場業，於八十九年二月三日電子
    遊戲場業管理條例公布施行，並同年月五日生效後，仍繼續經營。又被告為違規
    經營該電子遊戲場業所需，未經申請許可，亦未準備宿舍、交通車等各種必要之
    安全衛生設備，即以月薪新台幣二萬五千元之代價僱用江寶蓮、吳雅婷等二名女
    性員工，於每日之下午四時起至凌晨零時止，在店內負責開分或清潔等服務客人
    之工作，違規使女性員工於午後十時以後在店內工作，因認被告違反勞動基準法
    第四十九條之規定，應依同法第七十七條之規定處斷云云。
二、按犯罪事實應依證據認定之，無證據不得推定其犯罪事實，刑事訴訟法第一百五
    十四條定有明文。訊據被告除否認其經營之「統元遊藝場」有適用勞動基準法第
    四十九條規定外，餘均坦承不諱，辯稱：「統元遊藝場」為娛樂業，無勞動基準
    法第四十九條規定之適用等語。經查勞動基準法第三十條之一規定：「中央主管
    機關指定之行業，雇主經工會或勞工半數以上同意後，其工作時間得依下列原則
    變更：一、四週內正常工作時數分配於其他工作日之時數，每日不得超過二小時
    ，不受第三十條第二項之限制。二、當日正常工時達十小時者，其延長之工作時
    間不得超過二小時。三、二週內至少有二日之休息，作為例假，不受第三十六條
    之限制。四、女性勞工、除妊娠或哺乳期間者外，於夜間工作，不受第四十九條
    之限制。但雇主應提供完善安全衛生設施。本法第三條修正前已適用本法之行業
    ，除農、林、漁、牧業外，不適用前項規定。」又娛樂業已經臺灣省政府勞工處
    指定為勞動基準法第三十條之一之行業，有臺灣省政府勞工處八十八年二月二十
    四日（８８）勞二字第０４３３３號函可參。且本件「統元電子遊藝場」及另與
    被告同為電子遊藝場之洛可馬電子遊藝場均曾向臺中市政府申請女性勞工夜間工
    作核備案，臺中市政府均以其為勞動基準法第三十條之一之行業，不需另函臺中
    市政府核備，有臺中市政府八十九年七月三日八九府勞資字第八四八三一號函及
    八十九年五月三日八九府勞資字第五一一八六號函在卷可稽。是被告經營之統元
    遊藝場既屬於娛樂業，依前開規定，自不適用勞動基準法第四十九條之規定。雖
    依同法第三十條之一第一項第四款但書規定，被告仍應提供完善安全衛生設施，
    惟未依該規定者，勞動基準法並無刑法處罰明文。是被告所為核與勞動基準法第
    四十九條之規定未合，自不能以該罪相繩。
三、檢察官上訴意旨略以：本件被告所經營之電子遊戲場業雖屬指定之娛樂業，但既
    未依勞動基準法第三十條之一第一項第四款但書之規定提供女性員工完善安全衛
    生設施，即不得主張有第四款前段之除外條款適用，依前揭主管機關行政院勞工
    委員會之函示意旨，仍應以被告違反勞動基準法第四十九條之規定，而對被告論
    以勞動基準法第七十七條之罪責，始符合勞動基準法立法之原意與目的。原審所
    述被指定之行業完全不適用勞動基準法第四十九條之規定及違反同法第三十條之
    一第一項第四款但書規定者，勞動基準法無處罰明文之見解，與該法保護女性勞
    工之立法意旨有違，且對中央主管機關之函示意旨僅予片斷採用而未予全盤瞭解
    ，容有適用法則不當之違背法令情形，是認應撤銷原判決，另就被告違反勞動基
    準法部分為被告有罪之判決，以符勞動基準法對於女性工作者提供保護之至意等
    語。惟依台中市政府八十九年七月三日八九府勞資字第八四八三一號函說明：．
    ．．．二、統元電子遊藝場係屬娛樂業，為適用勞動基準法第三十條之一行業，
    該條第四款規定女性勞工，除妊娠或哺乳期間外，於夜間工作，不受第四十九條
    之限制，但雇主應提供完善安全衛生設施，不需另函本府核備查。三、惟前項但
    書規定雇主應提供完善安全衛生設施，係指雇主對於擬使女工從事夜間工作之工
    作場所安全衛生設備與措施，應經勞動檢查機關檢查合格，故若未經檢查合格，
    該事業單位應不得使女工於午後十時至翌晨六時之間工作（見原審卷第十頁、第
    十一頁）。被告經營之統元電子遊藝場屬於娛樂業，不適用勞動基準法第四十九
    條之規定，雖依同法第三十條之一第一項第四款但書規定，被告仍應提供完善安
    全衛生設施。然查本件被告經警查獲時在場之女性勞工吳雅婷於警訊證述「是負
    責人（即被告甲○○）開車接送下班的，有問我要不要住宿舍，但我不知宿舍在
    那裡，我沒有住宿舍」等語，而被告既親自接送吳雅婷下班，其未再提供宿舍供
    其住宿亦屬常理。是不能謂被告對於夜間勞動婦女完全未提供合理完善之保護、
    照顧之措施，又依勞動基準法第三十條之一規定：「．．．四、女性勞工、除妊
    娠或哺乳期間者外，於夜間工作，不受第四十九條之限制。但雇主應提供完善安
    全衛生設施。」，既僅言「雇主應提供完善安全衛生設施」，是否可逕解釋為雇
    主除在女性勞工工作場所應提供完善安全衛生設施外，於工作場所外，亦應併提
    供宿舍或交通車等，應有疑義，「完善安全衛生設施」一詞係不確定之概念，如
    何程度始能謂「完善」，亦無何法令明文以此作為刑事論罪構成要件，與罪刑法
    定主義顯有扞格之處，是本院認不能以被告未提供「完善安全衛生設施」為由，
    即認被告所營非屬勞動基準法第三十條之一之行業，而逕依同法七十七條規定對
    被告論罪科刑，原審就被告違反勞動基準法部分在判決理由欄論述無罪理由（因
    檢察官聲請簡易判決處刑意旨認被告所犯二罪具牽連犯關係，是不另為無罪諭知
    ），經核於法尚無違誤，本案上訴人就被告違反勞動基準法部分上訴為無理由，
    應予駁回。
四、據上論結，應依刑事訴訟法第三百六十八條，判決如主文。
本案經檢察官乙○○到庭執行職務。
中      華      民      國    九十      年      四     月    二十五   日
                              臺灣高等法院臺中分院刑事第五庭
                                    審判長法  官  姚  勳  昌
                                          法  官  胡  森  田
                                          法  官  郭  同  奇
右正本證明與原本無異。
不得上訴。
                                          書記官  陳  如  慧
中      華      民      國    九十    年      四     月    二十六    日
                                                                     Ａ


司法院資訊處製作；財團法人民間司法改革基金會備份。
